【裁判字號】    98,交聲,432
【裁判日期】    980921
【裁判案由】    聲明異議
【裁判全文】
臺灣臺南地方法院交通事件裁定         98年度交聲字第432號
原處分機關  交通部公路總局嘉義區監理所臺南監理站
異  議  人
即受處分人  甲○○
上列受處分人因違反道路交通管理處罰條例案件，對於交通部公
路總局嘉義區監理所臺南監理站，民國98年4月10日所為之裁決
處分（處分案號：嘉監南字第裁74-MM0000000號），聲明異議，
本院裁定如下：
      主  文
原處分撤銷。
甲○○汽車駕駛人停車時，在禁止臨時停車處所停車，罰鍰新臺
幣陸佰元。
      理  由
一、原處分意旨略以：異議人即受處分人甲○○（下稱異議人）
    ，駕駛車牌號碼2HV-959號重型機車，於民國（下同）98年2
    月13日16時18分許，在歸仁十二路及武當路之人行道地段停
    車，經臺南縣政府警察局歸仁分局員警（下稱舉發機關）以
    「在顯有妨礙其他人、車通行處所停車」違反道路交通管理
    處罰條例（下稱處罰條例）第56條第1項第5款予以製單舉發
    ，嗣原處分機關即交通部公路總局嘉義區監理所臺南監理站
    ，以異議人違規事實明確，則依處罰條例第56條第1項第5款
    及違反道路交通管理事件統一裁罰基準表（以下簡稱基準表
    ）之規定，裁處異議人罰鍰新臺幣（下同）600元。
二、聲明異議意旨略以：舉發機關以「在顯有妨礙其他人、車通
    行處所停車」為由舉發，然本件違規地點地處偏僻，幾無行
    人通行，實難認有阻礙行人穿越之可能，亦無妨礙人車通行
    之疑，原處分機關之裁罰處分自非適法；另依大法官會議釋
    字第564號解釋文（下稱釋字第564號）中有提及道路交通管
    理處罰條例對於道路及人行道定義範圍太過廣泛，有直接侵
    害人民權利之嫌，於騎樓上停放車輛或設攤為並未佔據車道
    ，故應限縮於公共或公用之道路，方得予以裁罰等語，為此
    聲明異議，請求撤銷原處分。
三、按汽車駕駛人停車時，在顯有妨礙其他人、車通行處所停車
    ，處新臺幣600元以上1,200元以下罰鍰，處罰條例第56條第
    1項第5款訂有明文；又按汽車駕駛人停車時，在禁止臨時停
    車處所停車，處新臺幣600元以上1,200元以下罰鍰，同條第
    1項第1款訂有明文。復按人行道，乃係指為專供行人通行之
    騎樓、走廊及劃設供行人行走之地面道路與人行天橋及人行
    地下道；且不得臨時停車，道路交通管理處罰條例第3條第3
    款、道路交通安全規則第111條第1款分別著有明文。又道路
    交通安全規則所稱之「汽車」，係指在道路上不依軌道或電
    力架線而以原動機行駛之車輛（包含機器腳踏車），道路交
    通安全規則第2條第1項第1款規定參照。
四、本院審查：
  (一)本件異議人駕駛車牌號碼2HV-959號重型機車，於98年2月13
    日16時18分許，在歸仁十二路及武當路之人行道地段停車，
    經下稱舉發機關予以製單舉發，嗣原處分機關以異議人違規
    事實明確，裁處異議人罰鍰600元之事實，有舉發機關南縣
    警交字第MM0000000號舉發違反道路交通管理事件通知單、
    原處分機關嘉監南字第裁74-MM0000000號裁決書及違規舉發
    照片1幀附卷可稽，亦為異議人所不否認，此部分事實當可
    認定。
  (二)查原處分機關係以異議人違反道路交通處罰條例第56條第1
    項第5款之「在顯有妨礙其他人、車通行處所停車」為由，
    處以異議人罰鍰600元。惟依本款之規定，既以「顯有妨礙
    其他人、車通行處所」為構成要件主要內容，依道路交通管
    理處罰條例第89條準用刑事訴訟法第154條第2項之「犯罪事
    實應依證據認定之，無證據不得認定犯罪事實」，及第301
    條第1項之「不能證明被告犯罪或其行為不罰者，應諭知無
    罪之判決」規定，舉發機關及原處分機關應以具體事證證明
    異議人本件違規停車之處所，實有達「顯有妨礙其他人、車
    通行處所」之程度。然依舉發機關所附卷之違規舉發照片觀
    ，僅見有人行道上停放有包括異議人駕駛機車在內共3輛機
    車之情事，而異議人於本處停車將肇致如何之妨礙人車通行
    之程度，實難於此照片內容得知；況依本件違規照片觀，異
    議人機車縱停放於本案之人行道上，仍餘有相當之人行道空
    間可得供行人通行，且本處停車地點地處偏僻、人煙稀少，
    異議人於此處停車實難謂有達舉發機關及原處分機關所據稱
    之「妨礙人車通行」程度。準此，原處分機關以異議人「在
    顯有妨礙其他人、車通行處所停車」為由課以裁罰，於法顯
    有齟齬。
  (三)惟按道路交通處罰條例第3條第3款之「人行道：指為專供行
    人通行之騎樓、走廊，及劃設供行人行走之地面道路，與人
    行天橋及人行地下道」，復該人行道即屬道路安全規則第
    111條第1項第1款所稱之「不得臨時停車」處所，故依上開
    道路交通處罰條例第56條第1項第1款之規定，依法得課以
    600元以上1200元以下之罰鍰。綜上可知，人行道依法本非
    供駕駛人停車之處所，僅在例外不妨礙公眾行人安全通行下
    ，得於劃設有白實線之範圍內停放機車。本件違規中，異議
    人既將機車停放於未設有白實線範圍機車停放區○○○○○
    道範圍，自屬有違道路交通處罰條例56條第1項第1款「汽車
    駕駛人停車時，在禁止臨時停車處所停車」之規定。
  (四)異議人雖以大法官會議解釋釋字第564號解釋文主張道路交
    通管理處罰條例對於道路及人行道定義範圍太過廣泛，有直
    接侵害人民權利之嫌，於騎樓上停放車輛或設攤為並未佔據
    車道，故應限縮於公共或公用之道路，方得予以裁罰等語置
    辯。惟查釋字第564號解釋文乃係針對「道路交通管理處罰
    條例第82條第1項第10款就該騎樓部分私有土地使用有限制
    土地所有人財產權之行使，然其目的係為維持人車通行之順
    暢，且此限制對土地之利用尚屬輕微，未逾越比例原則，惟
    其土地所有人於建築之初即負有供公眾通行之義務，原則上
    未經許可即不得擺設攤位，是主管機關依上揭條文為禁止設
    攤之公告或為道路擺設攤位之許可，均係對人民財產權行使
    之限制，其公告行為之作成，宜審酌准否設攤地區之交通流
    量、道路寬度或禁止之時段等因素而為妥善之規劃」等語。
    故該解釋文之案例事實是針對「私人土地」而設有「供人行
    走之騎樓」，此時依道路交通管理處罰條例上揭規定，就該
    騎樓私有土地部分，即受有無償供公眾通行之地役義務，惟
    為調和憲法第15條人民財產權與道路交通管理處罰條例第82
    條第1項第10款間產生之衝突，此時私人土地雖負有供公眾
    通行之義務，但該限制需限縮至對人民侵害最小之程度。查
    本件違規地點並非私人土地設置之騎樓，而係公有公共設施
    之人行道，核予上開解釋文之案例事實差距甚遠，自無比附
    援引之可能；況以本件所涉者為道路交通管理處罰條例第56
    條第1項第5款，自始並非大法官會議解釋之標的，本件異議
    人以上揭理由申辯，顯屬曲解法令以卸責，殊不足採。
  (五)綜上所述，本件原處機關分認定事實顯有違誤，本院自應依
    法裁定撤銷原處分。惟按汽車駕駛人停車時，在禁止臨時停
    車處所停車，處新臺幣600元以上1,200元以下罰鍰，道路交
    通管理處罰條例第56條第1項第1款另有明文，而異議人確曾
    有於上開時、地駕駛汽車有在禁止臨時停車處所停車之違規
    行為，已如前述，因此，本院仍應依前開規定，並參酌違反
    道路交通管理事件統一裁罰基準表，另為異議人如主文第2
    項所示之諭知，以資適法。
五、據上論斷，應依道路交通案件處理辦法第20條前段，裁定如
    主文。
中    華    民    國    98    年    9     月    21    日
                  交通法庭   法  官  廖建彥
以上正本證明與原本無異。
如不服本裁定應於送達後5日內向本院提出抗告狀（應附繕本）
。
                             書記官  吳揆滿
中    華    民    國    98    年    9     月    21     日


司法院資訊處製作；財團法人民間司法改革基金會備份。
